臺灣雲林地方法院刑事判決
111年度訴緝字第23號
公  訴  人  臺灣雲林地方檢察署檢察官
被      告  陳品睿



                    另案於法務部○○○○○○○○執行強制戒治中
上列被告因偽造文書案件，經檢察官提起公訴（110年度偵字787
9號、第8702號），被告於本院準備程序進行中，就被訴事實為
有罪之陳述，經法官告知簡式審判程序意旨，並聽取檢察官及被
告之意見後，本院合議庭裁定由受命法官依簡式審判程序審理，
並判決如下：
    主  文
陳品睿共同犯行使偽造私文書罪，處有期徒刑參月，如易科罰金
，以新臺幣壹仟元折算壹日。未扣案偽造之「張佑儀」署押貳枚
，沒收之；扣案變造之「張祐儀」駕照、健保卡、身分證等證件
共伍張，均沒收之。
    事  實
一、陳品睿、楊文益（另行審結）共同意圖冒用身分，基於變造
    國民身分證、特種文書、偽造私文書暨持以行使之犯意聯絡
    ，由楊文益於不詳時地，自真實姓名年籍不詳、綽號「頭兄
    」之成年男子取得「張祐儀」之國民身分證2張、汽車駕照2
    張、健保卡1張（扣案），再由陳品睿提供其證件照片，楊
    文益於民國110年10月14日前某時，在彰化縣○○鎮○○里○○路0
    00巷0號居所，將陳品睿相片貼在「張祐儀」上開國民身分
    證1張、汽車駕照1張、健保卡1張上，而變造「張祐儀」之
    國民身分證1張、汽車駕照1張、健保卡1張。其後，楊文益
    再將上開之國民身分證1張、汽車駕照1張連同新臺幣（下同
    ）6,000元，交予陳品睿，推由陳品睿於110年10月14日晚間
    8時35分許，持往址設彰化縣○○市○○路0號之裕欣小客車租賃
    公司，向裕欣小客車租賃公司員工黃淑華行使，並冒用「張
    祐儀」名義，與黃淑華簽訂汽車租賃契約（下稱本案契約）
    ，在本案契約「承租人簽名」、「乙方簽章」欄位上各偽簽
    「張『佑』儀」署名1枚（簽錯字），表示「張祐儀」自110年
    10月14日起至同年月17日止，承租車牌號碼000-0000號自用
    小客車，而偽造本案契約，且持以向黃淑華行使以締結汽車
    租賃契約，足生損害於「張祐儀」，及戶政機關對於國民身
    分證管理、交通監理機關對於汽車駕照管理、中央健康保險
    署對於健保卡管理、裕欣小客車租賃公司對於客戶身分管理
    之正確性。締約後，黃淑華即將本案汽車交予陳品睿使用，
    陳品睿隨即於同日晚間9時許，在彰化縣○○鎮○○路0段000號
    居所，將該車轉交給楊文益使用。
二、案經臺灣雲林地方檢察署檢察官偵查起訴。
    理  由
壹、程序部分：
    本件被告陳品睿所犯之罪，為死刑、無期徒刑、最輕本刑為
    3 年以上有期徒刑以外之罪，且非屬高等法院管轄第一審之
    案件，被告於準備程序進行中，先就被訴事實為有罪之陳述
    ，經法官告知簡式審判程序之旨，並聽取檢察官及被告之意
    見後，依刑事訴訟法第273 條之1 第1 項之規定，裁定進行
    簡式審判程序，是本案之證據調查程序及有關傳聞法則證據
    能力之限制，依同法第273條之2之規定，不受同法第159條
    第1項、第161條之2 、第161條之3 、第163條之1第164 條
    至第170條之規定所拘束。
貳、實體部分：
一、認定犯罪事實所憑之證據及理由：
  ㈠被告就上開犯行於本院審理時坦承不諱（本院卷第75頁），
    並有下列證據可資佐證：
  ⒈證人黃淑華於110年10月22日之警詢筆錄（偵7879號卷第215頁至第217頁）
  ⒉證人即同案被告楊文益之證述（偵8702號卷第17頁至第30頁、偵7879號卷第135頁至第141頁、第407頁至第410頁）
  ⒊小客車租賃同業公會定型化契約書暨汽車出租單暨變造之「
    張祐儀」國民身分證、駕照影本翻拍照片1份（偵7879號卷
    第69頁至第71頁）
  ⒋變造之「張祐儀」國民身分證、駕照翻拍照片1張（偵7879號
    卷第129頁）
  ⒌雲林縣警察局斗南分局110年10月21日10時搜索扣押筆錄、扣
    押物品目錄表、扣押物品收據、自願受搜索同意書各1份（
    偵7879號卷第165頁至第173頁）
  ⒍雲林縣警察局刑事警察大隊110年10月21日11時45分扣押筆錄
    、扣押物品目錄表、扣押物品收據各1份（偵7879號卷第175
    頁至第178頁）
  ⒎雲林縣警察局刑事警察大隊110年10月21日10時35分扣押筆錄
    、扣押物品目錄表、扣押物品收據、自願受搜索同意書各1
    份（偵7879號卷第179頁至第183頁）
  ⒏同案被告楊文益之雲林縣警察局刑事警察大隊110年10月21日
    14時57分扣押筆錄、扣押物品目錄表、扣押物品收據各1份
    （偵7879號卷第37頁至第45頁）
  ⒐扣案之變造「張祐儀」之駕照、健保卡、身分證等證件5張
　　上開證據，足以擔保被告之自白與事實相符，可以採信。
  ㈡綜上所述，本件事證明確，被告犯行堪予認定，應依法論科
    。
二、論罪科刑之理由：
  ㈠按健保卡係由主管機關核發作為國人使用醫療制度之用；駕
    照係主管機關核發作為證明國人有駕駛資格及能力之用，均
    屬於品行能力相類之證書，係刑法第212 條規定之特種文書
    。次按國民身分證原屬刑法第212 條之特種文書，而97年5 
    月28日修正公布之戶籍法第75條第1 項、第2 項規定：「意
    圖供冒用身分使用，而偽造、變造國民身分證，足以生損害
    於公眾或他人者，處5 年以下有期徒刑、拘役或科或併科新
    台幣50萬元以下罰金。行使前項偽造、變造之國民身分證者
    ，亦同。」依其內容，關於國民身分證部分，應屬刑法第21
    2條之特別規定，自應優先適用戶籍法第75條規定（最高法
    院100年度台上字第132號判決意旨參照) 。是：
　⒈核被告所為變造健保卡1張、汽車駕照1張並將汽車駕照1張持
    以行使之行為，係犯刑法第216條、第212條之行使變造特種
    文書罪；所為變造國民身分證並持以行使之行為，係犯戶籍
    法第75條第2項、第1項之行使變造國民身分證罪；所為冒用
    「張祐儀」名義締結本案契約並持以行使之行為，係犯刑法
    第216條、第210條之行使偽造私文書罪。
　⒉被告偽造「張『佑』儀」署押之行為，為偽造私文書（本案契
    約）之階段行為，而偽造私文書之低度行為，應為行使之高
    度行為所吸收；被告變造健保卡、汽車駕照、國民身分證之
    低度行為，各應為行使之高度行為所吸收，均不另論罪。
　⒊被告持變造之汽車駕照、國民身分證以偽造、行使本案契約
    ，是以一行為同時犯行使變造特種文書罪、行使變造國民身
    分證罪、行使偽造私文書罪，為想像競合犯，應依刑法第55
    條規定，從較重之行使偽造私文書罪處斷。
  ㈡被告就上開犯行，與同案被告楊文益有犯意聯絡及行為分擔
    ，為共同正犯。
  ㈢起訴書就變造特種文書部分，未敘及被告亦同時變造健保卡1
    張（參扣案物），惟此部分與上開有罪部分，有實質上一罪
    關係，本院自得併予審究。
  ㈣構成累犯之前科事實存在與否，雖與被告是否有罪無關，但
    係作為刑之應否為類型性之加重事實，實質上屬於「準犯罪
    構成事實」，對被告而言，與有罪、無罪之問題有其相同之
    重要性，自應由檢察官負主張及實質舉證責任。衡諸現行刑
    事訴訟法，雖採行改良式當事人進行主義，但關於起訴方式
    ，仍採取書面及卷證併送制度，而構成累犯之前科事實，類
    型上既屬於「準犯罪構成事實」，檢察官自得依刑事訴訟法
    第264條第2項、第3 項之規定，於起訴書記載此部分事實及
    證據，並將證物一併送交法院。又證據以其是否由其他證據
    而生，可區分為原始證據及派生證據。被告前案紀錄表、刑
    案資料查註紀錄表係由司法、偵查機關相關人員依憑原始資
    料所輸入之前案紀錄，並非被告前案徒刑執行完畢之原始證
    據，而屬派生證據。鑑於直接審理原則為嚴格證明法則之核
    心，法庭活動藉之可追求實體真實與程序正義，然若直接審
    理原則與證據保全或訴訟經濟相衝突時，基於派生證據之必
    要性、真實性以及被告之程序保障，倘當事人對於該派生證
    據之同一性或真實性發生爭執或有所懷疑時，即須提出原始
    證據或為其他適當之調查（例如勘驗、鑑定），以確保內容
    之同一、真實；惟當事人如已承認該派生證據屬實，或對之
    並無爭執，而法院復已對該派生證據依法踐行調查證據程序
    ，即得採為判斷之依據（最高法院111年台上字第3143號刑
    事判決意旨參照）。查本件起訴書主張被告構成累犯，且公
    訴檢察官當庭說明被告前因偽造文書等案件，經台灣彰化地
    方法院以102年度聲字第1897號定應執行有期徒刑3年6月確
    定，於106年1月15日假釋期滿未經撤銷以執行完畢論等情，
    有台灣高等法院被告前案紀錄表在卷可佐，被告曾為偽造文
    書犯行，卻仍再偽造文書，自應予以加重其刑（本院卷第81
    、82頁）。檢察官已指明執行完畢之確切所在，且說明應加
    重之理由，本院復提示予被告表示意見，被告表示「無意見
    」（本院卷第82頁），自有可信。被告於受有期徒刑執行完
    畢後5年以內，故意再犯本件有期徒刑以上之罪，為累犯，
    應依刑法第47條第1項規定，加重最高本刑。至於最低本刑
    部分，經參酌司法院釋字第775號解釋及上開最高法院裁判
    意旨，考量檢察官說明被告上開構成累犯之前案，與本案罪
    質雷同（同為偽造文書案件），被告竟一再犯罪，顯見其對
    刑罰之反應力薄弱，且未能切實悔改，核無該號解釋所謂罪
    刑不相當之情形等情應屬有理，因此，檢察官主張被告應依
    上開規定，加重其最低本刑，自有理由。　
  ㈤爰以行為人之責任為基礎，審酌被告夥同楊文益，變造「張
    祐儀」證件，冒用「張祐儀」之名義，在本案契約「承租人
    簽名」、「乙方簽章」欄位上偽造「張『佑』儀」署押各1枚
    ，並持本案契約以承租汽車，被告之行為，損害「張祐儀」
    ，且影響主管機關對證件管理之正確性，暨裕欣小客車租賃
    公司對於客戶身分之管理，行為實屬不該。另被告有刑事前
    案（累犯不重複評價），其對刑罰之反應力相對薄弱。惟念
    及被告之犯行，未造成進一步的嚴重損害，犯罪情節尚非嚴
    鉅，且其犯後坦承犯行，略見悔意，並考量被告於審判中自
    陳已婚，有子女，曾從事廢棄物處理工作，國中肄業之教育
    程度等一切情狀，量處如主文所示之刑，並諭知易科罰金之
    折算標準。
  ㈥沒收部分：
　⒈刑法第219 條規定：偽造之印章、印文或署押，不問屬於犯
    人與否，沒收之。係採義務沒收主義，凡偽造之印章、印文
    或署押，不論是否屬於犯人所有，亦不論有無搜獲扣案，苟
    不能證明其已滅失，均應依法宣告沒收（最高法院94年度臺
    上字第3518號判決意旨參照）。基此，未扣案本案契約（偵
    7879號卷第69頁）「承租人簽名」、「乙方簽章」欄位上之
    「張『佑』儀」署押各1枚，既無證據足認已滅失，不問屬於
    犯人與否，應依上開規定宣告沒收之。
　⒉扣案之變造國民身分證1張（照片已撕）、汽車駕照1張（無
    鋼印已換貼照片者）、健保卡1張，係被告共同變造之證件
    ，為犯罪所生之物；另汽車駕照1張（有鋼印者）、「張祐
    儀」之身分證1張（經裁剪者），應屬預備供變造身分證件
    所用，為犯罪預備之物，考量被告曾持以行使，且共同變造
    上開證件，應認上開物品屬被告有共同事實上處分權之物（
    同案被告楊文益已歿，被告更應有事實上處分權），應依刑
    法第38條第2項規定，一併宣告沒收之。
　⒊其餘扣案物，核與本案犯罪無關，不予宣告沒收。
據上論斷，應依刑事訴訟法第273 條之1 第1 項、第299 條第1
項前段，判決如主文（依刑事判決精簡原則，只列程序法）。
本案經檢察官黃立夫偵查起訴；檢察官蕭仕庸到庭執行職務。
中　　華　　民　　國　　111 　年　　11　　月　　15　　日
                  刑事第七庭    法  官  簡廷恩
以上正本證明與原本無異。
如不服本判決應於收受判決後20日內向本院提出上訴書狀，並應
敘述具體理由；其未敘述上訴理由者，應於上訴期間屆滿後20日
內向本院補提理由書（均須按他造當事人之人數附繕本）。「切
勿逕送上級法院」。
告訴人或被害人對於判決如有不服，具備理由請求檢察官上訴者
，其上訴期間之計算，係以檢察官收受判決正本日期為準。
                                書記官  李沛瑩
中　　華　　民　　國　　111 　年　　11　　月　　16　　日
附錄本件論罪科刑之法條：
戶籍法第75條
（偽造變造國民身分證之處罰）
意圖供冒用身分使用，而偽造、變造國民身分證，足以生損害於
公眾或他人者，處5年以下有期徒刑、拘役或科或併科新臺幣50
萬元以下罰金。
行使前項偽造、變造之國民身分證者，亦同。
將國民身分證交付他人，以供冒名使用，或冒用身分而使用他人
交付或遺失之國民身分證，足以生損害於公眾或他人者，處3年
以下有期徒刑、拘役或科或併科新臺幣30萬元以下罰金。

中華民國刑法第210 條：
偽造、變造私文書，足以生損害於公眾或他人者，處5 年以下有
期徒刑。
刑法第212 條
（偽造變造特種文書罪）
偽造、變造護照、旅券、免許證、特許證及關於品行、能力服務
或其他相類之證書、介紹書，足以生損害於公眾或他人者，處1
年以下有期徒刑、拘役或3百元以下罰金
中華民國刑法第216 條：
行使第210 條至第215 條之文書者，依偽造、變造文書或登載不
實事項或使登載不實事項之規定處斷。